---
title: "Artigo_fosfato"
author: "Jorge Alonso"
date: "2023-10-31"
output: github_document
        html_document
---

# 1 - Preparando para as análises

## 1.1 - Carregando pacotes e limpando a memória

```{r, message = FALSE}
# Carregando pacotes
library(tidyverse)
library(bestNormalize)
library(easyanova)
library(ggpubr)
library(extrafont)
library(devEMF)
```

```{r}
# Limpeza da memória
rm(list=ls(all=TRUE))
gc()
```

```{r, message = FALSE}
# Importando a fonte
font_import(pattern = "DejaVuSansCondensed")
loadfonts()
```

## 1.2 - Carregando e organizando dados

```{r}
# Carregando os dados com um separador específico (se necessário)
raw_url <- "https://raw.githubusercontent.com/jmalonso55/fosfatos/refs/heads/main/Artigo_fosfatos.csv"
dados <- read.csv(raw_url, sep = ",")
```

```{r}
# Organizando dados
dados <- dados %>%
  mutate(cult = factor(cult, levels = c("Primeiro", "Segundo", "Acumulado"), ordered = TRUE)) %>% 
  mutate(trat = factor(trat, levels = c("Controle", "Bonito", "Pratápolis", "Catalão", "Arraias", "Registro", "Digestato", "Marrocos", "Argélia", "Bayóvar", "STP", "BoneChar"), ordered = TRUE))
```

## 1.3 - Estabelecendo funções e temas

```{r}
# Função para verificar pressupostos e retornar a ANOVA
pressupostos <- function(y, x) {
  mod <- aov(y ~ x)
  norm <- shapiro.test(mod$residuals)
  hom <- bartlett.test(y ~ x)
  print(norm)
  print(hom)
  
  if (norm$p.value > 0.05 && hom$p.value > 0.05) {
    cat("\nResumo da ANOVA (Pressupostos atendidos):\n")
    print(summary(mod))
  } else {
    cat("Pressupostos não atendidos. Não foi possível realizar a ANOVA.\n")
  }
}
```

```{r}
# Função para a média dos grupos
grupos_media <- function(cultivo, variavel, dados, label) {
  dados %>%
    filter(cult == cultivo) %>%
    group_by(trat) %>%
    summarise(!!label := mean(.data[[variavel]], na.rm = TRUE), .groups = "drop")
}
```

```{r}
# Função para a eficiência relativa
eficiencia_relativa <- function(x, dat) {
  controle <- dat %>% filter(trat == "Controle") %>% pull(mspa)
  stp <- dat %>% filter(trat == "STP") %>% pull(mspa)
  round((x - controle) * 100 / (stp - controle), 2)
}
```

```{r}
# Função para a eficiência no acúmulo de fósforo
eficiencia_fosforo <- function(x, dat) {
  controle <- dat %>% filter(trat == "Controle") %>% pull(ap)
  stp <- dat %>% filter(trat == "STP") %>% pull(ap)
  round((x - controle) * 100 / (stp - controle), 2)
}
```


```{r}
# Estabelecendo tema para o gráfico
tema <- theme(panel.background = element_rect(fill = "gray97"),
        panel.grid.major.x = element_line(color = "grey85", linetype = "dotted"),
        panel.grid.major.y = element_line(color = "grey85", linetype = "dotted"),
        strip.background = element_blank(), 
        legend.position = "none",
        axis.title.y = element_text(margin = margin(r = 10)),
        axis.title.x = element_text(margin = margin(t = 10)),
        text = element_text(family = "DejaVu Sans Condensed", size = 26),
        axis.text = element_text(size = 16),
        strip.text = element_text(size = 22))
```

```{r}
# Estabelecendo outro tema para o gráfico
tema2 <- theme(text = element_text(family = "DejaVu Sans Condensed", size = 14), 
         axis.text = element_text(family="DejaVu Sans Condensed"),
         panel.grid.major.x = element_line(color = "grey85", linetype = "dotted"),
         panel.background = element_rect(fill = "gray97"),
         strip.background = element_blank(), 
         legend.position = "none",
         axis.title.y = element_text(margin = margin(r = 10)),
         axis.title.x = element_text(margin = margin(t = 10)),
         panel.spacing = unit(2, "lines"),
         strip.text = element_text(size = 14))
```

```{r}
# Estabelecendo padrões para gráficos
facet <- c("Primeiro" = "First crop", "Segundo" = "Second crop", "Acumulado" = "Accumulated in two crops")
cores <- c("#9e2943", "#0a6c69", "#75a741", "#d18525", "#d86c67", "#5ab5b2")
eixo_x <- c("Control", "Bonito", "Pratápolis", "Catalão", "Arraias", "Registro", "ERCP", "Morocco", "Algeria", "Bayovar", "TSP", "Bonechar")
```

# 2 - MSPA

## 2.1 - Primeiro cultivo

```{r}
# Filtrando os dados
dapri <- dados %>% filter(cult == "Primeiro")
```

### 2.1.1 - Pressupostos e ANOVA

```{r}
# Análise dos pressupostos
with(dapri, pressupostos(mspa, trat))
```

```{r}
# Transformando por log
with(dapri, pressupostos(log(mspa), trat))
```

### 2.1.2 - Comparação de médias

```{r}
# Gerando uma nova tabela para receber os dados transformados
dapri_t <- dapri %>% 
  reframe(trat = trat, mspa = log(mspa))
```

```{r}
# Fazendo a análise pelo easyanova
respri <- ea1(dapri_t, 1, alpha = 0.01)

# Resultados do teste de médias
respri$Means
```

## 2.2 - Segundo cultivo 

```{r}
# Filtrando os dados
daseg <- dados %>% filter(cult == "Segundo")
```

### 2.2.1 - Pressupostos e ANOVA

```{r}
# Análise dos pressupostos
with(daseg, pressupostos(mspa, trat))
```

```{r}
# Transformando por log
with(daseg, pressupostos(log(mspa), trat))
```

### 2.2.2 - Comparação de médias

```{r}
# Gerando uma nova tabela para receber os dados transformados
daseg_t <- daseg %>% 
  reframe(trat = trat, mspa = log(mspa))
```

```{r}
# Fazendo a análise pelo easyanova
reseg <- ea1(daseg_t, 1, alpha = 0.01)

# Resultados do teste de médias
reseg$Means
```

## 2.3 - Acumulado 

```{r}
# Análise dos pressupostos
dac <- dados %>% filter(cult == "Acumulado")
```

### 2.3.1 - Pressupostos e ANOVA

```{r}
# Análise dos pressupostos
with(dac, pressupostos(mspa, trat))
```

```{r}
# Transformando por log
with(dac, pressupostos(log(mspa), trat))
```

### 2.3.2 - Comparação de médias

```{r}
# Gerando uma nova tabela para receber os dados transformados
dac_t <- dac %>% 
  reframe(trat = trat, mspa = log(mspa))
```

```{r}
# Fazendo a análise pelo easyanova
resac <- ea1(dac_t, 1, alpha = 0.01)

# Resultados do teste de médias
resac$Means
```

## 2.4 - Gráfico

### 2.4.1 - Adicionando resultados do teste

```{r}
# Adicionando resultados do teste para os ciclos

# Primeiro
primeiro <- dados %>%
  filter(cult == "Primeiro") %>% 
  mutate(teste = case_when(
    trat == "BoneChar" ~ "a",
    trat == "STP" ~ "a",
    trat == "Bayóvar" ~ "a",
    trat == "Argélia" ~ "a",
    trat == "Marrocos" ~ "b",
    trat == "Digestato" ~ "b",
    trat == "Registro" ~ "b",
    trat == "Arraias" ~ "b",
    trat == "Catalão" ~ "b",
    trat == "Pratápolis" ~ "c",
    trat == "Bonito" ~ "c",
    trat == "Controle" ~ "c",
    TRUE ~ as.character(trat)
  ))

# Segundo
segundo <- dados %>%
  filter(cult == "Segundo") %>% 
  mutate(teste = case_when(
    trat == "BoneChar" ~ "a",
    trat == "STP" ~ "a",
    trat == "Bayóvar" ~ "b",
    trat == "Argélia" ~ "b",
    trat == "Marrocos" ~ "a",
    trat == "Digestato" ~ "a",
    trat == "Registro" ~ "b",
    trat == "Arraias" ~ "b",
    trat == "Catalão" ~ "b",
    trat == "Pratápolis" ~ "b",
    trat == "Bonito" ~ "b",
    trat == "Controle" ~ "c",
    TRUE ~ as.character(trat)
  ))

# Acumulado
acumulado <- dados %>%
  filter(cult == "Acumulado") %>% 
  mutate(teste = case_when(
    trat == "BoneChar" ~ "a",
    trat == "STP" ~ "a",
    trat == "Bayóvar" ~ "b",
    trat == "Argélia" ~ "b",
    trat == "Marrocos" ~ "c",
    trat == "Digestato" ~ "c",
    trat == "Registro" ~ "c",
    trat == "Arraias" ~ "d",
    trat == "Catalão" ~ "d",
    trat == "Pratápolis" ~ "e",
    trat == "Bonito" ~ "e",
    trat == "Controle" ~ "f",
    TRUE ~ as.character(trat)
  ))

# Gerando a coluna
dados$teste <- c(primeiro$teste, segundo$teste, acumulado$teste)
```

```{r}
# Calcular as médias e adicionar os rótulos
dados_resumo <- dados %>% 
  group_by(trat, cult) %>%
  summarise(mean_mspa = mean(mspa), teste = first(teste), .groups = 'drop') %>%
  mutate(label = paste0(sprintf("%.2f", mean_mspa), teste))
```

### 2.4.2 - Plotando resultados

```{r, fig.height = 18, fig.width = 13}
# Boxplot para MSPA
  ggplot(data = dados, aes(x = trat, y = mspa, color = teste)) +
  geom_boxplot(size = 0.8, outlier.size = 2) +
  stat_summary(fun = mean, geom = "point", size = 5) +
  scale_color_manual(values = cores) +
  scale_y_continuous(breaks = seq(0, 45, by =5)) +
  scale_x_discrete(labels = eixo_x) +
  labs(x = "Treatments", y = expression("Shoot dry mass (g" ~ pot^-1*")")) +
  facet_wrap(~ cult, nrow = 3, ncol = 1, labeller = labeller(cult = facet)) +
  theme_classic() +
  tema
```


```{r, fig.height = 18, fig.width = 13}
# Diagrama de pontos para a MSPA
ggplot(data = dados, aes(x = trat, y = mspa, color = teste)) +
  geom_point(alpha = 0.6, size = 5) +
  geom_text(data = dados_resumo, aes(x = trat, y = mean_mspa, label = label), size = 4.5, position = position_nudge(x = 0.45), fontface = "bold") +  
  stat_summary(fun = mean, geom = "point", size = 3, shape = 15) +
  scale_color_manual(values = cores) +
  scale_y_continuous(breaks = seq(0, 45, by = 5)) +
  scale_x_discrete(labels = c(eixo_x), expand = expansion(mult = c(0.05, 0.075))) +
  labs(x = "Treatments", y = expression("Shoot dry mass (g" ~ pot^-1*")")) +
  facet_wrap(~ cult, nrow = 3, ncol = 1, labeller = labeller(cult = facet)) +
  coord_flip() +
  theme_classic() +
  tema
```

# 3 - APPA

## 3.1 - Primeiro cultivo

### 3.1.1 - Pressupostos e ANOVA

```{r}
# Análise dos pressupostos
with(dapri, pressupostos(ap, trat))
```

```{r}
# Transformando por log
with(dapri, pressupostos(log(ap), trat))
```

### 3.1.2 - Comparação de médias

```{r}
# Gerando uma nova tabela para receber os dados transformados
dapri_tp <- dapri %>% 
  reframe(trat = trat, ap = log(ap))
```

```{r}
# Fazendo a análise pelo easyanova
resprip <- ea1(dapri_tp, 1, alpha = 0.01)

# Resultados do teste de médias
resprip$Means
```

## 3.2 - Segundo cultivo 

### 3.2.1 - Pressupostos e ANOVA

```{r}
# Análise dos pressupostos
with(daseg, pressupostos(ap, trat))
```

```{r}
# Transformando por log
with(daseg, pressupostos(log(ap), trat))
```

### 3.2.2 - Comparação de médias

```{r}
# Gerando uma nova tabela para receber os dados transformados
daseg_tp <- daseg %>% 
  reframe(trat = trat, ap = log(ap))
```

```{r}
# Fazendo a análise pelo easyanova
resegp <- ea1(daseg_tp, 1, alpha = 0.01)

# Resultados do teste de médias
resegp$Means
```

## 3.3 - Acumulado 

### 3.3.1 - Pressupostos e ANOVA

```{r}
# Análise dos pressupostos
with(dac, pressupostos(ap, trat))
```

```{r}
# Transformando por log
with(dac, pressupostos(log(ap), trat))
```

### 3.3.2 - Comparação de médias

```{r}
# Gerando uma nova tabela para receber os dados transformados
dac_tp <- dac %>% 
  reframe(trat = trat, ap = log(ap))
```

```{r}
# Fazendo a análise pelo easyanova
resacp <- ea1(dac_tp, 1, alpha = 0.01)

# Resultados do teste de médias
resacp$Means
```

## 3.4 - Gráfico

### 3.4.1 - Adicionando resultados do teste

```{r}
# Adicionando resultados do teste para os ciclos

# Primeiro
primeirop <- dados %>%
  filter(cult == "Primeiro") %>% 
  mutate(teste = case_when(
    trat == "BoneChar" ~ "a",
    trat == "STP" ~ "a",
    trat == "Bayóvar" ~ "a",
    trat == "Argélia" ~ "a",
    trat == "Marrocos" ~ "b",
    trat == "Digestato" ~ "b",
    trat == "Registro" ~ "b",
    trat == "Arraias" ~ "b",
    trat == "Catalão" ~ "c",
    trat == "Pratápolis" ~ "c",
    trat == "Bonito" ~ "d",
    trat == "Controle" ~ "e",
    TRUE ~ as.character(trat)
  ))

# Segundo
segundop <- dados %>%
  filter(cult == "Segundo") %>% 
  mutate(teste = case_when(
    trat == "BoneChar" ~ "a",
    trat == "STP" ~ "a",
    trat == "Bayóvar" ~ "b",
    trat == "Argélia" ~ "b",
    trat == "Marrocos" ~ "a",
    trat == "Digestato" ~ "a",
    trat == "Registro" ~ "a",
    trat == "Arraias" ~ "b",
    trat == "Catalão" ~ "b",
    trat == "Pratápolis" ~ "b",
    trat == "Bonito" ~ "b",
    trat == "Controle" ~ "c",
    TRUE ~ as.character(trat)
  ))

# Acumulado
acumuladop <- dados %>%
  filter(cult == "Acumulado") %>% 
  mutate(teste = case_when(
    trat == "BoneChar" ~ "a",
    trat == "STP" ~ "b",
    trat == "Bayóvar" ~ "b",
    trat == "Argélia" ~ "b",
    trat == "Marrocos" ~ "c",
    trat == "Digestato" ~ "c",
    trat == "Registro" ~ "c",
    trat == "Arraias" ~ "d",
    trat == "Catalão" ~ "d",
    trat == "Pratápolis" ~ "e",
    trat == "Bonito" ~ "e",
    trat == "Controle" ~ "f",
    TRUE ~ as.character(trat)
  ))

# Gerando a coluna
dados$testep <- c(primeirop$teste, segundop$teste, acumuladop$teste)
```

```{r}
# Calcular as médias e adicionar os rótulos
dados_resumop <- dados %>% 
  group_by(trat, cult) %>%
  summarise(mean_ap = mean(ap), testep = first(testep), .groups = 'drop') %>%
  mutate(label = paste0(sprintf("%.2f", mean_ap), testep))
```

### 3.4.2 - Plotando resultados

```{r, fig.height = 18, fig.width = 13}
# Boxplot para APPA
ggplot(data = dados, aes(x = trat, y = ap, color = testep)) +
  geom_boxplot(size = 0.8, outlier.size = 2) +
  stat_summary(fun = mean, geom = "point", size = 5) +
  scale_color_manual(values = cores) +
  scale_y_continuous(breaks = seq(0, 45, by =5)) +
  scale_x_discrete(labels = eixo_x) +
  labs(x = "Treatments", y = "Shoot phosphorus accumulation (mg" ~ pot^-1*")") +
  facet_wrap(~ cult, nrow = 3, ncol = 1, labeller = labeller(cult = facet)) +
  theme_classic() +
  tema
```

```{r, fig.height = 18, fig.width = 13}
# Diagrama de pontos para a APPA
ggplot(data = dados, aes(x = trat, y = ap, color = testep)) +
  geom_point(alpha = 0.6, size = 5) +
  geom_text(data = dados_resumop, aes(x = trat, y = mean_ap, label = label), size = 4.5, position = position_nudge(x = 0.45), fontface = "bold") +  
  stat_summary(fun = mean, geom = "point", size = 3, shape = 15) +
  scale_color_manual(values = cores) +
  scale_y_continuous(breaks = seq(0, 45, by = 5)) +
  scale_x_discrete(labels = c(eixo_x), expand = expansion(mult = c(0.05, 0.075))) +
  labs(x = "Treatments", y = "Shoot phosphorus accumulation (mg" ~ pot^-1*")") +
  facet_wrap(~ cult, nrow = 3, ncol = 1, labeller = labeller(cult = facet)) +
  coord_flip() +
  theme_classic() +
  tema
```

# 4 - Eficiência relativa

## 4.1 - Primeiro ciclo

```{r}
# Gerando médias para o cálculo
media <- grupos_media("Primeiro", "mspa", dados, label = "mspa")
```

```{r}
# Aplicando a função na tabela
media <- media %>% 
  mutate(efi_rel = eficiencia_relativa(mspa, media))

# Verificando o resultado
media
```

## 4.2 - Segundo ciclo

```{r}
# Gerando médias para o cálculo
media2 <- grupos_media("Segundo", "mspa", dados, label = "mspa")
```

```{r}
# Aplicando a função na tabela
media2 <- media2 %>% 
  mutate(efi_rel = eficiencia_relativa(mspa, media2))

# Verificando o resultado
media2
```

## 4.3 - Acumulado

```{r}
# Gerando médias para o cálculo
medias <- grupos_media("Acumulado", "mspa", dados, label = "mspa")
```

```{r}
# Aplicando a função na tabela
medias <- medias %>% 
  mutate(efi_rel = eficiencia_relativa(mspa, medias))

# Verificando o resultado
medias
```

# 5 - Eficiência de recuperação de fósforo

## 5.1 - Primeiro ciclo

```{r}
# Gerando médias para o cálculo
medip <- grupos_media("Primeiro", "ap", dados, label = "ap")
```

```{r}
# Aplicando a função na tabela
medip <- medip %>% 
  mutate(efi_pho = eficiencia_fosforo(ap, medip))

# Verificando o resultado
medip
```

## 5.2 - Segundo ciclo

```{r}
# Gerando médias para o cálculo
medip2 <- grupos_media("Segundo", "ap", dados, label = "ap")
```

```{r}
# Aplicando a função na tabela
medip2 <- medip2 %>% 
  mutate(efi_pho = eficiencia_fosforo(ap, medip2))

# Verificando o resultado
medip2
```

## 5.3 - Acumulado

```{r}
# Gerando médias para o cálculo
mediap <- grupos_media("Acumulado", "ap", dados, label = "ap")
```

```{r}
# Aplicando a função na tabela
mediap <- mediap %>% 
  mutate(efi_pho = eficiencia_fosforo(ap, mediap))

# Verificando o resultado
mediap
```

# 6 - Gráficos de eficiência

## 6.1 Eficiência agronômica

```{r}
# Unindo as duas tabelas em uma
dados_ea <- bind_rows(
  mutate(media, cult = "Primeiro"),
  mutate(medias, cult = "Acumulado")
)

# Ajustando os níveis da variável "cult"
dados_ea$cult <- factor(dados_ea$cult, levels = c("Primeiro", "Acumulado"))

# Visualizando
dados_ea
```

```{r, fig.height = 5, fig.width = 12}
# Gerando o gráfico
fig_ea <- 
ggplot(data = dados_ea) +
  geom_bar(aes(x = trat, y = efi_rel), stat = "identity", position = "stack", alpha = 0.60, fill = "#9e2943") +
  geom_text(aes(label = round(efi_rel, 0), y = efi_rel, x = reorder(trat, efi_rel), vjust = 0.5, hjust = ifelse(efi_rel > 0, 1.5, 0)), family = "DejaVu Sans Condensed") +
  scale_y_continuous(breaks = c(0, 15, 30, 45, 60, 75, 90, 105, 120)) +
  scale_x_discrete(labels = eixo_x) +
  labs(x = "Treatments", y = "Relative efficiency (%)") +
  facet_wrap(~ cult, labeller = labeller(cult = c("Primeiro" = "First crop", "Acumulado" = "Accumulated in two crops"))) +
  coord_flip() +
  theme_classic() +
  tema2

# Visualizando
fig_ea
```

## 6.2 - Eficiência no acúmulo de P

```{r}
# Unindo as duas tabelas em uma
dados_ep <- bind_rows(
  mutate(medip, cult = "Primeiro"),
  mutate(mediap, cult = "Acumulado")
)

# Ajustando os níveis da variável "cult"
dados_ep$cult <- factor(dados_ep$cult, levels = c("Primeiro", "Acumulado"))

# Visualizando
dados_ep
```

```{r, fig.height = 5, fig.width = 12}
# Gerando o gráfico
fig_ep <- 
ggplot(data = dados_ep) +
  geom_bar(aes(x = trat, y = efi_pho), stat = "identity", position = "stack", alpha = 0.60, fill = "#d18525") +
  geom_text(aes(label = round(efi_pho, 0), y = efi_pho, x = reorder(trat, efi_pho), vjust = 0.5, hjust = ifelse(efi_pho >= 0.5, 1.3, ifelse(efi_pho > 0, 0.7, 0))), family = "DejaVu Sans Condensed") +
  scale_x_discrete(labels = eixo_x) +
  scale_y_continuous(breaks = c(0, 30, 60, 90, 120, 150, 180)) +
  labs(x = "Treatments", y = "P use efficiency (%)") +
  facet_wrap(~ cult, labeller = labeller(cult = c("Primeiro" = "", "Acumulado" = ""))) +
  coord_flip() +
  theme_classic() +
  tema2

# Visualizando
fig_ep
```

## 6.3 - Juntando os gráficos

```{r, fig.height = 10, fig.width = 12}
ggarrange(fig_ea, fig_ep, ncol = 1, nrow = 2)
```

